【裁判字號】    89,自更,14
【裁判日期】    900326
【裁判案由】    偽造文書
【裁判全文】
臺灣高雄地方法院刑事判決                          八十九年度自更字第一四號
    自  訴  人  乙○○
    自訴代理人  康進益律師
                王國論律師
    被      告  丁○○
右列被告因偽造文書案件，經自訴人提起自訴，本院判決如左：
    主  文
本件自訴不受理。
    理  由
一、自訴意旨略以：(一)民國八十七年七月間自訴人乙○○為高匯新興大樓管理委員會
    十一名委員其中一名，八十七年七月七日有半數以上委員並未召集該臨時會，惟
    被告覬覦早年買受車位無法領得權狀，又該大樓地下室車位市價高達二千萬以上
    ，為從中圖利，始積極聳恿住戶另改組委員會，並以聯署召集人自居，明知未得
    有全體委員之同意，竟擅予冒用所有委員之名義，於八十七年七月七日新興大樓
    區分所有權人暨住戶臨時會議公告文記載召集人為本大樓所有委員，致生損害於
    並未同意召集之自訴人及其他委員。自訴人和其他委員未同意任召集人之委員會
委員均已連任委員多年，在該大樓有一定之影響力，被告冒用所有委員為召集人
    始有百分之四十所有權人出席會議，被告始可能非法強行任主任委員一職，而非
    法掌控管理委員會，對自訴人、其他委員及住戶均已造成嚴重損害。(二)被告非區
    分所有權人，竟於八十七年七月二日以區分所有權人自稱，並挨家挨戶請各區分
    所有權人簽名聯署召開臨時會，被告既非該大樓之區分所有權人，竟於聯署人（
    區分所有權人）欄第一位簽名，假冒其為區分所有權人，顯係偽造私文書，並於
    同年月四日於大樓公佈欄張貼「區分所有權人會議召集人推舉書」內容為「本人
    認同區分所有權人丁○○適合擔任本大樓區分所有權人會議召集人」。(三)被告明
    知甲○○、丙○○○、陸佩菁、胡子丹、黃細鳳、謝碧珠等十多人並未出席八十
    七年七月十日之臨時會，然竟於八十七年七月十九日持不實之出席名冊向新興區
    公所申請核備，並由該所同意備查。(四)八十七年七月十日臨時會議固於被告之設
    計下，順利召開，會議中並為前委員會解散及改組管理委員會之決議，自訴人亦
    在不知情下，再次被推舉為委員之一，被告亦依其計劃順利當上主任委員，惟事
    後自訴人發覺被告之陰謀及偽造文書之犯行後，極力反對新管理委員會之組織，
    且認為不合法，然被告為排除異己，竟藉寄送「開會通知單」給本大樓區分所有
    權人之機會，於其內夾帶「啟示」，標題為「高屋陰謀目的」，並以「高匯新興
    大樓管理委員會」及本大樓「區分所有權人會議」之名義發佈上開啟示，惟渠所
    擅發之「啟示」，並未經召集管理委員會及區分所有權人會議決議散發，是被告
    蓋於高屋陰謀目的一文之「區分所有權人會議」印章係被告擅自盜刻，且被告將
    之蓋於高屋陰謀目的一文上亦未經區分所有權人會議同意。(五)被告明知自己於八
    十七年四月二十二日以現金十萬元及承受原房屋貸款二百萬元之條件，向葉佑和
    購買坐落於高雄市○○○路四八○號四樓一室房屋，然被告為免債權人或自訴人
    及區分所有權人之日後追索，竟將其所有前開房屋，無故將之登記於葉春秀名下
    ，其明知為不實事項，而使公務員登載於職務上所掌之公文書，足以生損害於地
    政機關房地產登記之正確性及公信力，足以生損害於公眾或中國信託商業銀行或
    自訴人或其他區分所有權人。(六)因認被告偽造新興大樓區分所有權人暨住戶臨時
    會議公告文、聯署人（區分所有權人）欄第一位簽名及以「新興大樓管理委員會
    」及該大樓「區分所有權會議」之名義散發啟示，係犯刑法第二百十六條、第二
    百十條之行使偽造文書罪。又被告持不實之出席名冊向新興區公所申請核備，並
    由該所同意備查，及被告為免債權人即中國信託商業銀行、自訴人及區分所有權
    人追索，將其所有前開房地登記於葉春秀所有，係犯刑法第二百十六條、第二百
    十四條行使公務員登載不實事項於公文書罪；又被告偽刻「區分所有權人印章」
    ，係犯有刑法第二百十七條之偽造印章罪等語。
二、按犯罪之被害人始得提起自訴，刑事訴訟法第三百十九條第一項定有明文，該條
    項所稱之被害人，係指因犯罪直接受有損害之人，即必須其人之法益，因犯罪行
    為直接受侵害者，方屬相當。非犯罪直接被害人提起之自訴，屬不得提起自訴而
    提起之案件，依同法第三百三十四條之規定，應諭知不受理之判決。又刑事訴訟
    法第三百十九條第一項所稱之被害人，係指從自訴人所訴事實形式上觀察直接受
    損害之人而言，若客觀上判斷並非直接被害人，縱以被害人自居，仍不得提起自
    訴。故自訴人實際曾否被害，乃自訴成立之要件，茍自訴人主張其係犯罪之被害
    人而提起自訴，經法院調查結果，認其並非因犯罪而直接被害人，自應諭知不受
    理判決（最高法院七十一年度台上字第一六六五號、八十二年度台上字第二○○
    二號判決意旨參照）。
三、本件自訴人所訴之被告偽造私文書之犯嫌，係指訴被告明知甲○○、丙○○○、
    陸佩菁、胡子丹、黃細鳳、謝碧珠等十多人並未出席八十七年七月十日之臨時會
    ，然竟於八十七年七月十九日持不實之出席名冊向新興區公所備查（即前開自訴
    意旨(三)所載），惟如認上開不實出席名冊係偽造，其直接被害人應為其上文書名
    義人即甲○○、丙○○○、陸佩菁、胡子丹、黃細鳳、謝碧珠等十多人，該私文
    書內容之本體均未提及自訴人，故自訴人之法益並無因被告被訴偽造前開不實出
    席名冊而「直接」受損害，自非該部分犯罪事實之被害人。至於被告所被訴冒用
    所有委員為召集人，於八十七年七月七日新興大樓區分所有權人暨住戶臨時會議
    公告文記載召集人為本大樓所有委員，及於八十七年七月二日以區分所有權人自
    稱，並請各區分所有權人簽名聯署召開臨時會，且以區分所有權人身分於聯署人
    欄第一位簽名，而認涉犯偽造文書犯行（即前開自訴意旨(一)、(二)所載）。惟按刑
    法第二百十條所謂「偽造」，係指無制作權者制作虛偽私文書而言，亦虛偽私文
    書乃謂非出自私文書所示作成名義人之私文書，亦即對外足以詐騙作成名義人之
    同一性之私文書，故偽造私文書即指假借他人名義，而制作外形上足以使人認為
    係出自制成名義人之具有不真實性之私文書。故若行為人未捏造他人名義而制作
    ，則非本罪所論之偽造。再關於刑法第二百十條偽造文書罪，其得提起自訴之被
    害人，依司法院院字第一七○二號解釋及本院二十五年度上字第五○一九號、二
    十九年上字第一七八七號判例所示意旨，雖不以文書之真正名義人為限，惟須因
    該項偽造文書足以蒙受損害者，方屬本罪之直接被害人，可提起自訴（最高法院
    七十一年十月五日七十一年第十七次刑事會議決定意旨參酌）。是依本件自訴意
    旨所載，縱認前開八十七年七月七日新興大樓區分所有權人暨住戶臨時會議公告
    係由被告所制作，且自訴人確為該新興大樓之委員，惟被告並未以自訴人或其他
    新興大樓委員之名義制作該公告，即依該公告形式觀之，並無法得知作成名義人
    為何人，於外形上並無足以使人認為係出自新興大樓所有委員之名義，是自訴人
    並未因被告前開行為而直接受有損害。況經本院調查結果，高匯新興大樓規約第
    三條第一項就區分所有權人之召集權人已規定「區分所有權人會議由本公寓大廈
    全體區分所有權人組成，其定期會議及臨時會議之召開，依公寓大廈管理條第二
    十五條規定，召集人由區分所有權人互推一人產生，召集人無法互推產生時，依
    區分所有權人名冊輪流擔任，或申請地方主管機關指定臨時召集人‧‧‧」，然
    高匯新興大樓區分所有權人自成立以來所召集之全體所有權人會議，並無召集人
    之選任，亦未向地方主管機關申請指定臨時召集人，故依前述規約之規定，應由
    區分所有權人名冊順序輪流擔任，而非由該大樓所有委員擔任，而依該區分所有
    權人名冊所載，前開臨時會應係由另一管理委員即案外人高屋建設股份有限公司
    為召集人，而非由自訴人或如公告所載本大樓所有委員擔任召集人一情，有台灣
    高等法院高雄分院八十九年度上字第三○號民事判決理由可參。是此，縱認前開
    八十七年七月七日新興大樓區分所有權人暨住戶臨時會議公告係由被告所制作，
    並於其上召集人填載為本大樓所有委員等情，然參之前開說明，前開記載雖有不
    當，然可認定該臨時會係由原有權召集人即高屋建設股份有限公司所召集，故該
    臨時會並非屬無召集權人所為之無效或得撤銷之會議，是認自訴人並無因該記載
    而蒙受損害，自非犯罪被害人甚明。再被告雖非區分所有權人，惟其以區分所有
    權人名義簽立聯署書，亦因該聯署書內容本體未提及自訴人，是自訴人實亦非被
    告被訴此部分犯罪之直接被害人。另自訴意旨所指稱被告以「高匯新興大樓管理
    委員會」及本大樓「區分所有權人會議」之名義散佈前述啟示，且蓋於高屋陰謀
    目的一文之「區分所有權人會議」印章係被告擅自盜刻，而認被告此部分涉犯刑
    法第二百十六條、第二百十條及第二百十七條等罪（即自訴意旨(四)所載），惟同
    前已述，如認被告確為前述行為，其直接被害人亦非自訴人。復查，自訴人所指
    訴被告明知坐落於高雄市○○○路四八○號四樓一室房屋為其所購買，為免債權
    人或自訴人及區分所有權人之日後追索，竟將其所有前開房屋，無故將之登記於
    案外人葉春細名下，其明知為不實事項，而使公務員登載於職務上所掌之公文書
    ，然依該指述，實無法認定自訴人因被告前開行為，受有何直接損害，自訴人顯
    亦非被告被訴之上揭偽造文書罪嫌之直接被害人。
四、綜上所述，依自訴人所提出自訴意旨所載，因認自訴人均非前開指訴犯罪事實之
    直接被害人，依法自不得提起自訴，其不得提起自訴而提起自訴，爰不經言詞辯
    論，逕為不受理之判決。
五、據上論結，依刑事訴訟法第三百三十四條、第三百四十三條、第三百零七條判決
    如主文。
中      華      民      國    九十      年      三      月    二十六    日
                              臺灣高雄法院刑事第四庭
                                  法    官  張 維 君
右正本證明與原本無異。
如不服本判決應於收受送達後十日內向本院提出上訴書狀，其未敘述上訴之理由者並
得於提起上訴後十日內向本院補提理由書（均須按他造當事人之人數附繕本）。
                                  書 記 官  趙 美 玲
中      華      民      國    九十      年      三      月    二十六    日


司法院資訊處製作；財團法人民間司法改革基金會備份。
